最高法院民事判決　　　　　　　　　　110年度台上字第1644號
上　 訴　 人　甲女　　
兼法定代理人　甲女之母
共　　　　同
訴 訟 代理人　郭凌豪律師
被 上　訴 人　臺南市立崇明國民中學

法 定代理 人　陳威介　
訴 訟代理 人　葉張基律師
　　　　　　　林韋甫律師
上列當事人間請求國家賠償事件，上訴人對於中華民國109年9月
16日臺灣高等法院臺南分院第二審判決（108年度上國字第2號）
，提起上訴，本院判決如下：
    主  文
原判決廢棄，發回臺灣高等法院臺南分院。 
    理  由
一、本件上訴人主張：上訴人甲女就讀被上訴人三年級，於民國
    104年10月16日上午，因遺失新臺幣（下同）1,000元而心情
    低落，中午又因違反班規，累計計點有遭移送記警告之虞，
    並因被導師要求負責回收同學午餐未吃完之蘋果，與導師發
    生言語與肢體衝突，被導師帶至學務處。被上訴人之生活教
    育組副組長許峻杰（下稱許老師）拿事實陳述書給甲女填寫
    ，其間僅兩度查看書寫情況，即返回座位辦公，疏未注意甲
    女有輕生念頭，迨甲女以上廁所為由而獲准離開後，隨即走
    向行政大樓 5樓陽臺，由欄杆爬上花臺，朝外坐在該處，適
    他班導師黃志偉（下稱黃老師）經由同學告知而向前查看，
    並與甲女短暫交談，未待甲女離開上開危險處所即轉身離去
    ，均怠於執行修正前教師法第17條第1項第4款及被上訴人「
    教師輔導與管教學生辦法」第7條第4款、第8條第2款、第12
    條等規定之作為義務。嗣甲女於同日中午12時54分29秒自 5
    樓墜落，受有創傷性雙側肺部挫傷、右遠端肱骨髁上粉碎性
    骨折、不穩定型骨盆腔骨折併出血性休克及右腓神經受損、
    左脛腓骨骨折等傷害（下稱系爭傷害），因而支出醫療費35
    萬2,102元、看護費68萬4,000元、醫療器材輔具費 1萬0,64
    0元、就醫交通費2萬6,253元，並受有勞動能力減損262萬7,
    005元，及因精神痛苦而得請求慰撫金50萬元等共計420萬元
    。另上訴人甲女之母因甲女受系爭傷害，致身為母親之身分
    權受侵害，亦得請求慰撫金30萬元。伊已於 106年10月間以
    書面向被上訴人請求國家賠償遭拒絕等情，爰依國家賠償法
    第2條第2項、民法第193條第1項、第 195條規定，求為命被
    上訴人分別給付甲女 420萬元、甲女之母30萬元，並均加計
    自 106年10月14日起算法定遲延利息之判決（上訴人逾上開
    請求部分，於第一審受敗訴判決後，未據其聲明不服，該未
    繫屬本院部分，不予贅述）。
二、被上訴人則以：許老師僅陪同甲女在學務處書寫事實經過，
    未見甲女有書寫輕生字眼；而黃老師經過行政大樓 5樓，見
    甲女在欄杆外花臺，已提醒甲女注意安全並要求其回到走廊
    ，甲女當場亦告知會馬上回來，黃老師不能預見甲女事後墜
    樓之結果，均無過失可言。如認伊須負賠償責任，甲女之勞
    動能力應以法定最低薪資2萬3,100元計算為當，且上訴人請
    求之精神慰撫金過高，甲女對本件事故之發生與有過失等語
    ，資為抗辯。
三、原審就上述聲明維持第一審所為上訴人敗訴之判決，駁回其
    上訴，無非以：被上訴人為公立學校，其所屬之許老師、黃
    老師，均為國家賠償法第2條第1項規定之依教育相關法令從
    事學校相關公務之人員；甲女於 104年10月間就讀被上訴人
    三年級，於 104年10月16日中午12時25分，與導師在班上發
    生言語與肢體衝突後，跟隨導師一前一後進入行政大樓 1樓
    之學務處，嗣甲女在學務處內將其所寫的事實陳述書翻面後
    ，起身向許老師表示要上廁所經應允後，走出學務處未進入
    女廁，跑向行政大樓 5樓，由欄杆爬上花臺，面朝大樓中庭
    、雙腳懸掛坐在花臺上，適另班導師黃老師經過，與甲女交
    談後，未待甲女離開花臺即離去，甲女於同日中午12時54分
    29秒自5樓墜落，受有系爭傷害，均為兩造所不爭。依108年
    修正公布前教師法第16條第1項第6款、學生輔導法第6條第1
    項規定，可知教師就輔導工作之實施，具有專業自主權，由
    教師依據學生身心狀況及需求，本於其教育之專業知識，在
    合理範圍內適度、適性對學生行使管教權。許老師於甲女隨
    同導師到學務處後，在學務主任指示下，要求甲女書寫事發
    過程之輔導管教方式，係屬教師合理管教範圍；且其藉此了
    解事實梗概，亦屬確保學校教育活動正常進行之輔導行為。
    而許老師於甲女書寫過程中，曾上前關心其書寫情形，並於
    發現甲女寫下「老師污辱我媽媽」等文字時，告知甲女應寫
    下老師如何污辱媽媽之具體情形，堪認許老師對甲女書寫事
    實陳述書時，並無不聞不問未盡應注意義務之情形；至其於
    甲女未表示完成事實陳述書前，於甲女稱欲上廁所而離開學
    務處時，雖未立即查看事實陳述書內容，致未能即時發覺甲
    女寫有「我們下生再見」等文字，且未陪同甲女上廁所，亦
    難認有何悖於一般社會常情，無從認許老師有怠於執行維護
    學生安全職務之過失。又依黃老師之證述，可知黃老師未曾
    任教甲女班上課程，亦不知甲女與班導師發生爭執，其係行
    經走廊走向101教室過程中，因學生告知有同學坐在5樓走廊
    欄杆外之花臺上，而主動趨前關心，且其詢問甲女為何坐在
    花臺，經甲女告知係撿東西後，即提醒甲女儘速離開。則在
    不知上開師生爭執之情形下，黃老師於短暫交談，見甲女應
    答正常、神態自若並無異樣，難以查知甲女有自 5樓花臺自
    行墜樓之虞。黃老師已盡叮嚀及提醒之義務，雖未確認甲女
    離開 5樓花臺即先行離去，然依一般常情判斷，尚難認有未
    盡注意防範而怠於執行職務之情事。況甲女於本件事故發生
    時，具有相當智識及判斷是非、危險之能力，對於違反學校
    公告，攀越 5樓走廊欄杆，坐在欄杆外之花臺，如未注意安
    全而踩空或失去平衡，將造成墜樓危險之後果應有相當認識
    ，卻仍跨越欄杆坐在花臺，且於黃老師規勸後已表示即將返
    回走廊，竟因本身情緒因素而自行墜樓，屬其自己干冒風險
    之行為，堪認黃老師未違反教師法規定，亦無怠於執行維護
    學生安全義務，且與甲女墜樓受傷間無相當因果關係。從而
    ，上訴人依上開法律關係，請求如其上述聲明，不應准許等
    詞，為其判斷之基礎。
四、按判決書理由項下，應記載關於攻擊或防禦方法之意見，民
    事訴訟法第226條第3項定有明文。是法院為當事人敗訴之判
    決，關於攻擊防禦方法之意見，有未記載於理由項下者，即
    為同法第469條第6款所謂判決不備理由，其判決自屬違背法
    令。查被上訴人公告之「發現學生至危險區域處理流程」（
    下稱系爭處理流程）規定：「目擊老師現場了解發現當場
    訓誡學生，並勸告學生回來或離開……」，有該公告足稽（
    見一審卷㈠第 117頁）。上訴人於原審主張黃老師未依系爭
    處理流程規定力勸甲女離開等語（見原審卷第49頁、第 177
    頁），攸關被上訴人是否應負國家賠償責任之判斷，原審就
    此未說明取捨意見，遽為上訴人不利之判決，即有理由不備
    之違法。本件上開事實既未臻明瞭，本院自無從為法律上之
    判斷。上訴論旨，執以指摘原判決不當，聲明廢棄，非無理
    由。
五、據上論結，本件上訴為有理由。依民事訴訟法第477條第1項
    、第478條第2項，判決如主文。
中    華    民    國   111    年    4     月    28    日
                      最高法院民事第九庭
                          審判長法官  盧  彥  如  
                                法官  林  麗  玲  
                                法官  張  恩  賜  
                                法官  汪  漢  卿  
                                法官  吳  麗  惠  
本件正本證明與原本無異
                                      書  記  官
中    華    民    國   111    年    5     月    5     日